臺灣高等法院臺中分院刑事判決　 96年度選上更(一)字第220號
上　訴　人
即　被　告　丙○○
選任辯護人　張居德律師
上列上訴人因違反公職人員選舉罷免法案件，不服臺灣臺中地方
法院95年度選訴字第27號，中華民國95年11月20日第一審判決（
起訴案號：臺灣臺中地方法院檢察署95年度選偵字第44號），提
起上訴，本院判決如下：
    主  文
原判決撤銷。
丙○○對於有投票權之人，交付賄賂，而約其投票權為一定之行
使，處有期徒刑參年陸月，褫奪公權肆年。扣案之現金新臺幣壹
仟元沒收。
    事  實
一、丙○○為使民國（下同）95年度第十八屆村里長選舉中臺中
    縣烏日鄉五光村長登記一號之候選人林榮源當選，竟基於對
    有投票權之人行求賄賂，而約其投票權為一定行使之犯意，
    於95年6月3日晚上8時30分許， 在臺中縣烏日鄉○○村○○
    路300號乙○○住處， 將二張面額新臺幣（下同）五百元之
    紙鈔，共一千元現金交付有投票權選民乙○○及其妻楊淑雲
    （該戶有投票權人數計有二人），以每票五百元之代價，約
    定於95年臺中縣烏日鄉五光村村長選舉投票時，該戶之有選
    舉權人應圈選登記第一號之候選人林榮源，而為投票權一定
    之行使，惟乙○○夫婦收受賄款後，又覺不妥，在丙○○走
    出其宅不久，乙○○亦步出家門，欲將賄款交還丙○○，因
    見丙○○正與鄰居交談，遂暫返家，待乙○○再次出門欲將
    賄款交還丙○○之時，丙○○業已騎機車離去，乙○○乃外
    出購物，再返回家中之際，適有查賄小組人員在附近風聞買
    票之事，上前盤問，乙○○遂從上衣口袋中取出該受賄之一
    千元賄款交予查賄小組人員，因乙○○自認並無受賄之意，
    不願隨同查賄人員至警調機關應訊製作筆錄，查賄人員遂扣
    下該一千元賄款，送交臺中縣調查站查賄專案人員處理。
二、案經臺灣臺中地方法院檢察署檢察官指揮臺中縣警察局烏日
    分局及法務部調查局臺中縣調查站偵查起訴。
    理  由
一、訊據被告丙○○固供承：伊於上開時、地前往乙○○上址住
    處，為95年度第十八屆村里長選舉中臺中縣烏日鄉五光村長
    登記一號之候選人林榮源向乙○○夫婦尋求投票支持之事實
    ，然矢口否認有何上開行賄犯行，辯稱：伊僅係為幫忙候選
    人林榮源向乙○○夫婦尋求支持，並未交付上開賄款予乙○
    ○夫婦行賄，又公訴意旨所稱二張五百元紙鈔之賄款究否係
    被告交付予乙○○夫婦，如何交付，亦有疑義，證人乙○○
    精神狀態有問題，其言不可信云云。經查：
  (一)證人乙○○於警詢時證稱：「95年6月3日晚上我和太太楊淑
    雲在家看電視時，被告進入我家，要我到廚房去談一談，因
    為我跟被告不熟，突如其來的舉動讓楊淑雲嚇一跳，就跟我
    一起到廚房，被告到廚房後，向我表明說『你們家有兩票，
    每一票五百元，總共一千元』，然後便分別將二張五百元交
    給我跟楊淑雲，並且說要投給一號，我問被告一號是誰，被
    告答說是要投給選村長的一號林榮源，講完就轉身向屋外走
    去。當時我雖然不願意拿被告的錢，但是事出突然，而且怕
    當面拒絕會讓被告生氣，所以被告向外走時我猶豫了一下，
    同時楊淑雲也向我表示我們又不太認識被告，怎麼可以拿這
    個錢，我向楊淑雲說我們既然不要投票給林榮源，還是把錢
    拿去還被告，於是楊淑雲把錢拿給我，我將那兩張五百元抓
    在手心，走出屋外時，看到被告跟我鄰居正在講話，我不好
    意思當面把錢還給被告，所以我回屋裡等被告跟鄰居講完話
    ，再拿錢還給被告，但是被告大約只講了一分鐘左右的話，
    等我再回頭往外看時，發覺被告已走到外面在發動摩托車要
    離開，所以我手上抓著錢就追出去，可是當時被告摩托車速
    度很快，我走到馬路上時，被告已經遠去」等語（警卷第4
    至5頁）；於偵訊時結證稱：「95年6月3日晚上8點半左右，
    我跟楊淑雲在客廳看電視，被告一進來就到家裡廚房，很奇
    怪，且招手要我去廚房，我進去，楊淑雲也跟著進去。被告
    說我們家裡有二張票，一張五百元，我們夫妻二人剛好一千
    元，叫我們要選給一號，我問一號是誰，被告說是村長候選
    人林榮源。當時被告從口袋裡拿出二張五百元交給我一張，
    楊淑雲一張，被告拿了就趕快離開，我從後面追要拿錢給被
    告，看到被告在跟鄰居講話，我不好意思，就沒有當場交給
    被告，就先回家，後來再看到被告時，被告就走掉了。我當
    時沒有答應被告要投給一號，因為我不是支持一號的，我拿
    被告的錢不好意思」等語（他字卷第12頁）。其於原審審理
    中行交互詰問時復結證稱：「95年6月3日晚上大約8、9點，
    被告直接到我家裡，當時我跟楊淑雲在家看電視，被告沒有
    先打聲招呼就跑進廚房，我就覺得怪怪的，就跟著被告進去
    ，楊淑雲也跟著過去，之後被告看到我夫妻倆都在廚房，就
    說我夫妻倆共兩票，一票五百元，被告就從皮夾拿出兩張五
    百元，一人一張，之後被告跟我們說要選給一號，我問被告
    一號是誰，被告就說是村長候選人一號林榮源先生，說完後
    被告就往外走到大門口。我在廚房跟楊淑雲說，我們沒有要
    支持誰，不可以收人家的錢，我就走出門，看到被告在跟鄰
    居講話，我想等他們講完話了，再把錢拿還給被告，我就又
    走回去看電視，一會兒後，我聽到外面沒有聲音，就跑出去
    ，結果被告已經走遠了」等語（原審卷第61頁）。再參之證
    人楊淑雲於警詢時證稱：「被告於95年6月3日晚上到我家，
    為了烏日鄉五光村村長選舉向我及我先生乙○○二人買票賄
    選，當時因我家門沒關，被告進入我家中並直接走進廚房，
    我正覺得奇怪，被告與我們又不熟，怎麼會直接走進廚房，
    正在納悶時，被告就開口問我及乙○○這次村長選舉要投給
    誰，並說要替一號候選人買票，一票五百元，接著就說我家
    裡有二人二票，然後就從口袋掏出錢，拿二張五百元給我及
    乙○○各一張，交代要蓋給一號，乙○○問被告一號是誰，
    被告說是林榮源，說完就離開我家。被告離開家後，我就將
    被告給我的五百元交給乙○○」等語（警卷第6之2頁）；於
    偵訊時結證稱：「被告在選舉前的一個星期六到我家，當時
    我跟乙○○在客廳看電視，被告走過我們面前，直接走進廚
    房，我們覺得很奇怪，二人就跟被告走進廚房，被告問說我
    們選舉時要選誰？我們說不曉得，被告就從他的皮夾抽出二
    張五百元，交給我及乙○○各一張，並要我們蓋給一號村長
    候選人。乙○○有問一號是誰，被告說一號是村長林榮源，
    後來被告就走了，我將五百元交給乙○○，乙○○怎麼處理
    我不知道」等語（他字卷第25頁）；其於原審審理中行交互
    詰問時復結證稱：「當晚被告直接走到我家廚房，當時我們
    一家人在看電視，被告直接走到廚房，乙○○就跟著被告進
    去，我也跟著進去，之後被告就問我們有沒有要選給誰，我
    們說沒有確定，被告就叫我們選給一號，然後被告就掏錢出
    來，給我跟乙○○每人五百元」等語（原審卷第65頁）。互
    核證人楊淑雲及乙○○所供就被告於上開時、地，向其夫妻
    行賄買票之情節大致相符，被告亦自承確於上開時、地，尋
    求證人乙○○及楊淑雲投票支持村長候選人林榮源之事實（
    他字卷第5、18頁），並自稱：「乙○○是我堂姐的兒子」
    （本院更(一)審卷第28頁），則被告與證人間並無仇隙怨懟，
    證人乙○○、楊淑雲實無構詞誣陷被告之必要。且乙○○證
    述應答順暢清晰，並無被告所稱精神狀態有問題之情形，其
    指被告有交付一千元之情，足資憑信。
  (二)證人乙○○於95年6月5日警訊時，以秘密證人身分供稱：「
    一千元無意中被我花掉了」等語（警聲搜字第1979號卷第4
    頁）；同年6月7日於調查站時則稱：「查扣的二張五百元就
    是被告交給我買票的錢」等語（選他字卷第7頁反面）。但
    於95年6月7日偵查中經檢察官訊及查扣之二張五百元是否即
    是被告交付之二張五百元時，則改稱「不確定」，就其不確
    定之原因，答稱：「我太太有先將錢放在口袋，後來再拿出
    來全部交給我，我不確定是否與自己的五百元混在一起」等
    語（選他字卷第12頁反面）；嗣於原審審理時又稱：「因為
    我有去買東西，所以不確定其中一張五百元有無被我用掉」
    （原審卷第63頁）。證人乙○○就查扣之二張五百元紙鈔究
    係被告所交付之紙鈔，或係其身上所有其他紙鈔，所述不一
    ，因此被告質疑證人乙○○證詞之真實性，並辯稱查扣之二
    張五百元紙鈔並非被告所交付云云。茲查乙○○於原審審理
    中曾述及：「‧‧我從家裡出來要將賄款交還被告時，被告
    已騎機車離去，我就走去買東西，買完回來的時候，遇到便
    衣查賄人員，對方說我收賄，且有表明身分，所以我就從口
    袋抽兩張五百元給對方，‧‧對方要求我去做筆錄，我不願
    意，因為我認為我沒有收紅包，那兩張五百元就被便衣的拿
    去了，隔了兩天，警察打電話來我家，說我不敢做筆錄，可
    能是我心虛，可是我為了表示我是清白的，我就答應做筆錄
    」等語（原審卷第61頁），依乙○○上開所述，95年6月3日
    當天，查賄小組人員確有從乙○○處扣得二張五百元鈔票無
    訛，當時查賄小組人員並要乙○○前去製作筆錄，卻因乙○
    ○自認沒有受賄意思而拒絕同行前往，故無95年6月3日當天
    之乙○○警調筆錄，其後乙○○於95年6月5日在烏日分局接
    受湯文楨警員製作筆錄，被詢及該二張五百元賄款之下落時
    ，乙○○供稱：「該一千元被我無意間花掉了」（警聲搜字
    第1979號卷第4頁），因此烏日分局承辦本案之偵查佐甲○
    ○在其職務報告書內載「‧‧A2秘密證人（即乙○○）表示
    該一千元已無意間花掉，故本分局未當場查扣賄款一千元‧
    ‧該一千元賄款應為證人在調查站內自行交付」（原審卷第
    53 頁），本院復傳喚甲○○作證稱：「我是按照秘密證人
    （即乙○○）筆錄內容寫的職務報告，證人到底有無在調查
    站交付一千元，是我看相關資料後自己認定的」等語（本院
    更(一)審卷第26頁），另臺中縣調查站調查員丁○○於95年6
    月7日偵訊乙○○，在詢問時提及95年6月3日晚上警方有在
    乙○○家中當場起出二張五百元之賄款（警卷第3頁反面）
    ，究竟資料係從何而來？據丁○○在本院證稱：「這是我們
    調查站的專案人員提供給我的資料」等語（本院更(一)審卷第
    26 頁反面），亦顯示卷內之二張五百元鈔票，確係查賄人
    員在95年6月3日向乙○○所查扣屬實。至於該二張五百元現
    鈔，是否即是被告所交付之賄款？因乙○○在警詢、偵查及
    原審有如前所載先後證述不一之情形，本院乃再傳喚乙○○
    到庭作證詰問，其訊答如下：「（95年6月3日晚上警方有無
    到你家查賄選？）有的。（有無當場查扣二張五百元的現金
    ？）有的。這錢我是放在口袋裡面，警察去我家說有人檢舉
    我收賄，要我老實講，我想這錢不是我該得的，我就從我口
    袋拿出錢放在桌子上。（你這二張五百元是否就是向你行賄
    投票的人給你的？）是的。（但是你不是在95年6月5日你到
    警察局去檢舉被告行賄，你才拿出這二張五百元的賄款出來
    ？）95年6月5日不是我去檢舉的，是警察通知我去作筆錄的
    。（95年6月5日你去製作筆錄時你有無再拿出這一千元出來
    給警察？）沒有。（在95年6月5日你在警察局製作筆錄時，
　　你說丙○○向你買票時，被告出去後你才追出去要將二張五
    百元還給被告，為何與你在警訊所言不符？）丙○○來向我
    行賄時拿出二張五百元鈔票後出去在門口跟鄰居太太在講話
    ，我正好出去看到他們在講話，丙○○用手比叫我不要講，
    我就進去看電視，我看了一會兒，等到外面沒有聲音，我再
    出去準備把錢還給丙○○，我出去後看不到丙○○，再進入
    屋內，不多久結果就有調查人員進來說我收賄並說收賄不好
    ，我就從口袋裡將剛才收到五百元二張的賄款交調查人員。
    （你在原審為何說有人檢舉你，那二張五百元賄款被便衣拿
    去了，交互詰問時辯護人又問你95年6月5日在烏日分局作筆
    錄時你在筆錄講一千元已經被你花掉了，究竟實際情形如何
    ？〔提示朗讀原審卷第61至63頁〕）我有這樣講沒錯，我當
    時追出去後，我有從口袋拿錢去雜貨店買東西，我現在回想
    起來，賄選的那二張五百元，是放在上衣口袋，我去雜貨店
    買的錢是放在褲袋裡面的錢，賄選的這二張五百元並沒有用
    掉，如剛才我所說這二張五百元的賄款是拿給調查人員」（
    本院更(一)審卷第27頁正反面），依上開證述，並參酌二張五
    百元紙鈔經入庫保管，有扣押物品清單、贓證物款收據各一
    紙附卷，本院因此認定證人乙○○於被告交付五百元紙鈔二
    張後，因感不妥，隨即步出家門欲交還被告未果，先行返家
    ，未幾，再行出門察看，被告已遠去，證人乙○○即外出購
    物，於返家途中為查賄小組攔查，再從上衣口袋取出被告所
    交付之該二張五百元紙鈔交予查賄人員扣案。被告有行賄買
    票，已無置疑，其前揭所為之辯解，顯係卸責之詞，不足採
    信，本件事證明確，被告犯行堪以認定。
二、按投票行賄罪之處罰，分別規定於刑法第144條及公職人員
    選舉罷免法第90條之1第1項，而公職人員選舉罷免法第90條
    之1第1項為刑法第144條之特別法，依特別法優於普通法之
    規定，應優先適用公職人員選舉罷免法。又公職人員選舉罷
    免法第90條之1之投票行賄罪，以對於有投票權之人，行求
    、期約或交付賄賂或不正利益，而約其不行使投票權或為一
    定之行使者為構成要件。其行求、期約、交付行為，係屬階
    段行為，其行求賄選階段，屬行賄者單方意思表示行為，不
    以相對人允諾為必要，而交付賄選階段，除行賄者有實施交
    付賄賂行為外，因對收受賄賂者，刑法第143條有投票受賄
    罪之處罰規定，二者乃必要共犯中之對向犯，以二個以上之
    行為者，彼此相互對立之意思經合致而成立犯罪，雖不以收
    受者確已承諾，或進而為一定投票權之行使為必要，仍須於
    行賄人交付賄賂或其他不正利益時，受交付之相對人對其交
    付之目的已然認識而予收受，其交付賄賂或其他不正利益之
    犯行始克成立，行賄者方得論以交付賄賂罪（最高法院94年
    度台上字第3819號判決意旨參照）；且按公職人員選舉罷免
    法之「交付」賄賂行為，係刑法第143條「收受」賄賂行為
    之相對應行為，必該有投票權之人，有收賄之意思，並有收
    受之行為時，行賄者始成立交付賄賂罪。交付賄選，係以行
    賄者已實施交付賄賂之行為，一經交付，罪即成立，雖不以
    收受者確已承諾，或進而為一定投票權之行使為必要，但仍
    以收受者已收受，而有受賄意思者為限（最高法院92年台上
    字第2008號、93年度台上字第382號、第5802號判決意旨足
    參）。查本件證人乙○○於95年6月7日警訊時稱：「楊淑雲
    也同時向我表示，我們又不太認識被告，怎麼可以拿這個錢
    ？我向楊淑雲說我們既然不要投票給林榮源，還是把錢拿去
    還被告，於是楊淑雲把錢拿給我」等語（警卷第5頁）。證
    人楊淑雲於95年6月7日警訊時亦稱：「被告離開家後，我就
    把被告給我的五百元交給乙○○」等語（見警卷第6之2頁）
    。又證人乙○○於95年6月7日偵查中證稱：「我太太有先將
    錢放在口袋，後來再拿出來全部交給我」等語（他字卷第12
    頁反面）。乙○○夫婦雖稱不要投票給林榮源，無收受投票
    賄賂之意思，且隨即追出去欲將錢還給被告等情，但乙○○
    夫婦於被告交付賄款時，未當場拒絕而收下，且楊淑雲並將
    買票現金放入自己口袋中，顯然二人起始係有收賄之意思，
    嗣因與被告並無交情，不想投票給林榮源而反悔，感覺受賄
    不妥，才又追出，欲將錢還給被告，是乙○○夫婦有收賄之
    意思，應堪認定。是核被告丙○○所為，係犯公職人員選舉
    罷免法第90條之1第1項之對於有投票權人交付賄賂而約其投
    票權為一定行使罪。又被告交付賄賂之行為，雖同時對證人
    乙○○、楊淑雲二人之有投票權之人為之，而約定渠等為一
    定之行使，但因所侵害者為國家之單一法益，應屬單純一罪
    。原審雖予被告論科，惟認被告係犯對於有投票權之人行求
    賄賂之罪，尚有未洽，是被告上訴否認犯罪，雖無可取，惟
    原判決既有可議，即應予撤銷改判，爰審酌民主政治之基礎
    在於建立公平、公正之選舉，而賄選行為係敗壞選風之主要
    根源，被告所為已妨害投票之公正、公平及純潔，再衡酌其
    犯後未能坦認犯行，復指涉證人乙○○精神狀態有問題，犯
    後態度不佳等一切情狀，量處如主文第二項所示之刑。又本
    件被告犯罪時間，雖係在中華民國96年罪犯減刑條例第2條
    所定之96年4月24日以前，然其所犯公職人員選舉罷免法第
    90 條之1第1項之對於有投票權人交付賄賂而約其投票權為
    一定行使罪，係在該條例第3條第1項第2款所定不得減刑之
    罪之列，故不予減刑，併予敘明。末按犯本章之罪或刑法分
    則第六章之妨害投票罪，宣告有期徒刑以上之刑者，並宣告
    褫奪公權，公職人員選舉罷免法第98條第3項定有明文，此
    項褫奪公權之宣告，具有強制性，為刑法第37條第2項之特
    別規定，不受六月以上有期徒刑之限制，法院自應優先適用
    （最高法院81年度台非字第246號判決意旨參照）。又褫奪
    公權依我國刑法規定，為從刑之一種，附屬於主刑，不生比
    較輕重問題（最高法院79年度第3次刑事庭會議決議參照）
    ，亦不容與其他刑法總則規定割裂適用；本案被告行為後，
    雖刑法第37條第2項關於褫奪公權之規定，於94年1月7日修
    正，將裁量宣告褫奪公權之有期徒刑宣告刑下限，由六月提
    高為一年（宣告褫奪公權之期間為一年以上十年以下，則未
    修正），並於95年7月1日施行，然此為從刑之科刑規範事項
    ，應隨同主刑適用同一準據法，是以本案仍應依公職人員選
    舉罷免法第98條第3項及修正前刑法第37條第2項規定，併予
    宣告褫奪公權，以資懲儆。又扣案之現金一千元，係被告用
    以行賄證人乙○○、楊淑雲之款項，應依公職人員選舉罷免
    法第90條之1第3項規定，宣告沒收。
三、據上論斷，應依刑事訴訟法第369條第1項前段、第364條、
    第299條第1項前段，公職人員選舉罷免法第90條之1第1項、
    第3項、第98條第3項，刑法第2條第1項前段、第11條、修正
    前刑法第37條第2項，判決如主文。
本案經檢察官戊○○到庭執行職務。
中　　華　　民　　國　　96　　年　 　8 　　月　　7　　日
　　　　　　刑事第四庭　審判長法　官　洪　耀　宗
　　　　　　　　　　　　　　　法　官  劉　登  俊
                              法　官　陳　欣  安
上列正本證明與原本無異。
如不服本判決應於收受送達後十日內向本院提出上訴書狀，其未
敘述上訴之理由者並得於提起上訴後十日內向本院補提理由書（
須按他造當事人之人數附繕本）。
                              書記官  阮　正　枝
中　　華　　民　　國　　96　　年　　8 　　月　　8 　　日
附錄：
公職人員選舉罷免法第90條之1：
對於有投票權之人，行求期約或交付賄賂或其他不正利益，而約
其不行使投票權或為一定之行使者，處三年以上十年以下有期徒
刑，得併科新台幣一百萬元以上一千萬元以下罰金。
預備犯前項之罪者，處一年以下有期徒刑。
預備或用以行求期約或交付之賄賂，不問屬於犯人與否，沒收之
。
犯第一項或第二項之罪，於犯罪後六個月內自首者，減輕或免除
其刑；因而查獲候選人為正犯或共犯者，免除其刑。
犯第一項或第二項之罪，在偵查中自白者，減輕其刑；因而查獲
候選人為正犯或共犯者，減輕或免除其刑。
